臺灣板橋地方法院刑事判決　　　　　　　　　　　　　　九十年度訴字第二一九號
　　公　訴　人　臺灣板橋地方法院檢察署檢察官
　　被　　　告　戊○○
　　指定辯護人　丙○公設辯護人彭宏東
右列被告因偽造有價證券等案件，經檢察官提起公訴（八十九年度偵字第二五號），
，丙○判決如左：
    主  文
戊○○意圖供行使之用，而偽造有價證券，處有期徒刑年。
附表二所示偽造之支票乙紙沒收。
    事  實
一、戊○○明知乙○○（所涉偽造文書等罪嫌，經檢察官另案簽分偵辦）所交付以蘇
    秀雄為發票人、華南商業銀行北三重分行為付款人、票號：ＺＢ0000000
    號、帳號六二九四─０號、發票人及金額欄已蓋妥蘇秀雄印文之空白支票一張，
    係不明人士偽造蘇秀雄之身分證件所開戶申請之人頭支票，竟意圖為自己不法之
    所有及意圖供行使之用，於八十六年十月間（起訴書誤載為十一月間），未經蘇
    秀雄同意，在台北縣板橋市合作金庫海山支庫旁工地招待所內，於上開空白支票
    上偽填票面金額新台幣（下同）三十八萬元，且授權甲○○填載發票日後，隨於
    該處持交甲○○以供為借款之擔保，而以此詐術甲○○因之陷於錯誤，因而交付
    同額之現金。後不知情之甲○○於同年十二月間委由不詳姓名之人於發票日處記
    載「８６、１２、５」，而完成該偽造之支票，足生損害於蘇秀雄及甲○○。後
    該支票經甲○○於八十六年十二月五日提示後，因拒絕往來而遭退票，甲○○始
    知受騙。
二、案經被害人甲○○訴由臺灣板橋地方法院檢察署檢察官偵查起訴。
    理  由
甲、有罪部分：
一、訊據被告戊○○否認有何偽造有價證券之犯行，辯稱：緣因案外人乙○○積欠伊
    二百萬元，伊向乙○○催討，乙○○即交付附表二所示之支票予伊，該時支票上
    發票人處已蓋上發票人印章，金額及發票日均空白，乙○○以手痛無法簽發為由
    ，請伊自行填寫支票金額三十八萬元，發票日俟乙○○有錢軋票時再填寫，故伊
    先照會該支票信用，只填寫三十八萬元，發票日空白，於八十六年十月間持上開
    支票向告訴人借款時，發票日空白，伊亦將上情告知告訴人，告訴人亦表同意，
    詎告訴人未經伊之授權自行填載發票日「８６、１２、５」提示上開支票不獲兌
    現，事後伊亦清償八萬元，並在該支票背面註記，是伊所交付之支票既欠缺支票
    所絕對必要記載之事項，係屬無效票，不能認為有價證券，伊並未構成偽造有價
    證券之犯行云云。
二、惟查：
（一）右揭事實，業據告訴人甲○○迭於偵審中指訴歷歷，並有附表二所示支票乙紙
      在卷可稽。又附表二所示支票，其發票人雖為蘇秀雄之名，但蘇秀雄本人既未
      申請該支票帳戶亦未簽發使用該支票等節，業據證人蘇秀雄於檢察官偵查中供
      明綦詳（偵查卷第七十五頁、七十六頁），再者華南商業銀行北三重分行以八
      十九年三月六日華北三存字第六十三號函檢送之六二九四０帳號開戶資料，其
      內「蘇秀雄」身分證影本上之相片與蘇秀雄本人於檢察官偵查中所提出之身分
      證影本上相片不相同，此有該身分證影本二紙在卷可資比對（見偵查卷第二
      十七頁、第九十八頁），且案外人陳達仁因郭榮德等人持前開支票帳戶之另紙
      支票向其調現未獲付款，遂對蘇秀雄提出詐欺告訴，惟經檢察官偵查後，認蘇
      秀雄並非該支票帳戶之真正申請人亦非真正發票人，而為不起訴處分乙事，復
      有卷附臺灣臺北地方法院檢察署八十八年度偵續字第一八二號不起訴處分書乙
      份可按。足見附表二之支票係不明人士冒用蘇秀雄證件申請之人頭支票，要無
      疑義。
（二）又丙○向華南商業銀行北三重分行函調附表二支票帳戶內已兌現支票，經該分
      行以九十年五月二十四日華北三存字第０四一號函檢送票號ＺＢ000000
      0、ＺＢ0000000、ＺＢ0000000、ＺＢ0000000、ＺＢ
      0000000號等支票五紙，丙○乃依票號ＺＢ0000000號支票之其
      後背書上所載「東瀚有限公司、己○○」，循線傳訊證人己○○到庭具結證稱
      ：該支票係其於八十六年十二月間所購買，因其向中瑞租賃公司借錢，中瑞租
      賃公司表示須有客票，而其自報紙上看到廣告，遂打電話購買，一張約二、三
      千元，該支票其拿到時其上發票人的章已經蓋妥，至票面金額、發票日均係經
      販賣該紙支票者同意，由其自行填載者，其將該紙支票交予中瑞租賃公司，於
      發票日屆期，其即至華南商業銀行存入款項，而讓該紙支票兌現等語甚詳（丙○九十年六月二十日訊問筆錄），益知蘇秀雄遭冒名申請之前開帳戶支票，係
      不明人士經由報紙刊登廣告之方式以予販售無疑。再核諸附表二所示支票與己○○所購之ＺＢ0000000號支票，其上發票人及金額欄處之印文，無論
      字型、蓋用方式均屬相符，顯見二紙支票應出於同一來源。依此足以推知，附
      表二之支票，容係案外人乙○○以與己○○同一方式購得後交付被告者。
（三）至被告雖辯稱附表二所示支票係乙○○因欠伊款項而交付者云云，惟查被告於
      檢察官初訊時係稱前開支票係乙○○向伊調現時所交付云云（偵查卷第三十八
      頁反頁），與其後所辯前詞已有互歧，況被告於丙○九十年三月十九日訊問中
      固供述：伊跟乙○○催討，乙○○才交一張空白支票給伊，說先還三十八萬元
      ，乙○○到伊上班之地方交給伊，並說手痛無法填寫，要伊幫忙填上票面金額
      ，伊看乙○○右手腫，才幫忙寫；（為何不寫發票日？）乙○○說他跟別人借
      的票，不知何時有錢，所以等到有錢時才通知伊填上發票日云云，然乙○○如
      係因積欠被告金錢，而以該支票抵償，則於交付被告之前即可填載金額，何須
      持空白支票至被告工作處而委託被告代為書載票面金額？且被告又何有收受不
      知何時始能兌現之支票之必要？凡此益証被告所辯異於常情，不足為信。前開
      支票當係被告委由乙○○代購之人頭支票者，應足是認。
（四）前開支票，其上面票金額，被告係在台北縣板橋市合作金庫海山支庫旁工地招
      待所內填載乙節，業據被告於丙○九十年四月十六日調查中供明無訛，並核與
      告訴人同日所陳：被告在銀行隔壁的店，從口袋拿出來乙語大致吻合，是告訴
      人所指前開支票被告係在其面前填載乙事洵堪信實。至告訴人雖稱被告簽發前
      開支票之時間係在八十六年十二月五日（即票載發票日）云云，惟為被告所否
      認，並稱應係在八十六年十月間云云（詳丙○同日訊問筆錄）。按被告簽發前
      開支票予告訴人係用以向告訴人調借現款三十八萬元，此為告訴人及被告供承
      一致，則該支票發票日應離借款日有相當時間，否則如以借款時間填載為支票
      發票日，告訴人當日即可持以提示付款，被告又焉有調借現款之實益？故此部
      分以被告所辯為可採，告訴人所指時間尚難置信。再前開支票上所載發票日「
      ８６、１２、５」阿拉伯數字，與被告及告訴人一致供承係被告自行填載之如
      附表一所示本票四紙之阿拉伯數字，其筆順、字型，以肉眼辨識即明顯有所差
      異，顯非出於同一人之手，此有該支票及本票在卷可參，是被告辯稱該發票日
      非其所填載雖非無據。然前開支票於票載發票日之八十六年十二月五日經告訴
      人向付款人華南商業銀行北三重分行提示不獲付款後，被告即清償八萬元，而
      尚欠之三十萬元，被告再簽發一紙發票日八十六年十二月二十四日、到期日八
      十七年一月十七日、面額三十萬元之本票交付告訴人等情，經被告自承在卷（
      詳被告九十年二月二十二日答辯狀第七頁），足認被告就該發票日應係授權告
      訴人為之，否則該發票日若係告訴人未經被告同意擅自填載者，被告焉有於被
      告擅自填載之發票日提示後，既清償八萬元復再簽發本票之理？故前開支票既
      係被告利用不知情之告訴人完成發票行為，自屬被告自行製作之有效票據無疑
      。
（五）被告明知乙○○所交付之前開支票係購自不詳人士之人頭支票，其對無權簽發
      該支票乙節，衡情，當有認識，惟被告仍未經蘇秀雄同意擅自簽發該支票，則
      其偽造前開支票之行為，彰彰至明。
（六）末者被告持前開偽造之支票向告訴人調借現金，並授權告訴人填載發票日，足
      見被告係以該支票為擔保借款之用而交付告訴人者無疑，且被告以偽造之支票
      為擔保使告訴人不疑而交付款項，則其顯圖有不法所有之意，謂其無詐欺故意
      ，孰能置信。
（七）綜上所述，被告所辯各節無非卸責之詞，均難採信，本件罪證明確，被告前揭
      犯行堪以認定。
二、核被告前揭行為，係犯刑法第二百零一條第一項之意圖供行使之用而偽造有價證
    券罪及同法第三百三十九條第一項之詐欺取財罪。被告行使偽造有價證券之輕度
    行為，為偽造有價證券之重度行為所吸收，不另論罪。被告利用不知情之告訴人
    完成偽造支票之行為，為間接正犯。次按行使偽造有價證券，以取得票面價值之
    對價，固不另論詐欺罪，但如以偽造之有價證券供作擔保或作為新債清償而借款
    ，則其借款之行為，為行使有價證券以外之另一行為，其間有方法結果關係，應
    論以詐欺罪之牽連犯（最高法院八十七年度台上字第一七八四號判決參酌），從
    而，被告前揭所犯偽造有價證券及詐欺取財之二罪間，顯有方法結果之牽連關係
    ，應從一重之偽造有價證券罪處斷。茲審酌被告本件偽造有價證券持以詐借現金
    之犯罪所生之危害，且多方飾詞卸責之態度，及其品行、素行，所得財物等等一
    切情狀，量處如主文所示之刑。至附表二所示偽造之支票，依刑法第二百零五條
    規定，宣告沒收。
乙、不另為無罪諭知之部分：
一、公訴意旨另以：被告戊○○明知其於八十六年四月間，已因經濟拮据而無支付能
    力，仍意圖為自己不法之所有，於八十六年四月間，至桃園縣八德市○○路四十
    四號，向甲○○佯稱其任職金融機構，常有客戶向其借款周轉，甲○○可將金錢
    借貸與戊○○，再由張某放款與他人，賺取較高之利息，使甲○○誤信以為真，
    戊○○乃連續於八十六年五月二十四日、同年七月二日、七月三日及十二月二十
    四日，分別向甲○○借款新台幣三十萬元、五十萬元、五十萬元及三十萬元等，
    並簽發面額各為五十萬元（到期日未填載）、三十萬元（到期日八十六年六月九
    日）、五十萬元（到期日八十六年十月二日）、三十萬元（到期日八十七年一月
    七日）之本票四紙（如附表一所示），交付與甲○○，作為清償保證。甲○○不
    疑有詐亦如數交付款項與戊○○。詎戊○○均未按期清償，所簽發之本票經提示
    均不獲付款，甲○○因此始發覺受騙，因認被告此部分行為涉有刑法第三百三十
    九條第一項之詐欺罪嫌等語。
二、按犯罪事實應依證據認定之，無證據不得推定其犯罪事實，又不能證明被告犯罪
    者，應諭知無罪之判決，刑事訴訟法第一百五十四條、第三百零一條分別定有明
    文。再按犯罪事實之認定，應憑證據，如未能發現相當證據，或證據不足以證明
    ，自不能以推測或擬制之方法，以為裁判基礎。而認定不利於被告之事實，須依
    積極證據，茍積極證據不足為不利於被告事實之認定時，即應為有利於被告之認
    定，更不必有何有利之證據，有最高法院四十年臺上字第八十六號、三十年上字
    第八一六號判例可資參照。又刑法上詐欺罪之成立，以意圖為自己或第三人不法
    之所有，以詐術使人將本人或第三人之物交付為要件，所謂以詐術使人交付，必
    須被詐欺之人因其詐術而陷於錯誤，若其所用方法，不能認為詐術，亦不致使人
    陷於錯誤，即不構成該罪，最高法院四十六年臺上字第二六０號亦著有判例。公
    訴人認被告涉有前揭詐欺犯行，無非以告訴人之指訴及附表一所示本票四紙並被
    告所提供設定抵押之土地，依卷附土地登記謄本所示，被告戊○○僅有應有部分
    四分之一不等，其上均已有二筆抵押權設定，金額高達一千五百二十五萬元，告
    訴人甲○○則為第三順位抵押權，日後實行抵押權，告訴人甲○○亦顯難以受償
    ，而所辯稱有支付利息及部分清償云云，未能舉證以實其說，亦不足採信等資為
    論據。經訊據被告戊○○固坦承向甲○○借款未還之情，惟堅詞否認有何詐欺之
    犯行，並辯稱：(1)伊經由代書丁○○介紹認識告訴人甲○○，伊於八十六年四月
    二十日因急需家用，以支票及本票各乙張面額十萬元，期間十天，向告訴人借款
    ，利息十天為一期，一期三分，故扣除利息後，實拿九萬七千元，該支票屆期亦
    如期兌現，但告訴人並未返還本票，伊於八十六年五月十日起至八十六年七月一
    日止，以支票及本票向告訴人借款，金額約十萬元、二十萬元、三十萬元等約五
    筆，利息月息六分，以上所借款項屆期均已兌現，但告訴人均未返還本票。(2)發
    票日八十六年五月二十四日面額三十萬元、到期日八十六年六月九日之本票（即
    附表一編號（一）），伊已以千車企業有限公司支票清償；(3)伊於八十六年六月
    二十六日提供所有位於台北縣新莊市○○○段三角子小段二四七之四地號及二四
    八地號土地，市價約二千七百萬元，設定第三位順位最高限額二百萬元抵押權予
    告訴人，向告訴人借二百萬元，但告訴人只借一百萬元，月息五分，先預扣三個
    月之利息，實拿八十五萬元，期間一年，伊於並簽發面額各五十萬元、發票日分
    別為七月二日、七月三日之本票二紙予告訴人，該筆借款既有抵押物供擔保，且
    第一順位抵押權，被告僅實借一百萬元，第二順位抵押權實借七百五十萬元，告
    訴人係第三順位抵押權，實借一百萬元，合計一千三百萬元，而抵押物市價約值
    二千七百元，抵押物顯足以清償上開債務；(4)八十六年十月間伊以面額三十八萬
    元，發票日空白之支票向告訴人借款，告訴人未經伊之授權自行填載發票日提示
    ，致不獲兌現，事後伊清償八萬元，尚欠三十萬元，伊再簽發一紙發票日八十六
    年十二月二十四日、到期日八十七年一月十七日、面額三十萬元之本票交付告訴
    人，故上開本票係供為清償支票三十萬元而簽發，並非再向告訴人借款三十萬元
    ，被告實際尚欠告訴人一百三十萬元；(5)伊向告訴人借款均有計算利息，且先預
    扣利息，若被告借款未支付利息，且屆期又未清償，告訴人豈會一再借款予被告
    ，況告訴人亦自承曾借款十萬元予伊，並已清償，顯見伊與告訴人確有金錢借貸
    往來，且告訴人又以重利計息，故伊實亦無詐欺之犯行云云。
三、經查：
（一）告訴人於檢察官偵查中雖以附表一所示本票四紙指陳被告向其詐借如本票上金
      額之現款，惟於丙○調查中卻供以：「（問：有否付利息？）他（指被告）剛
      開始有向我借十萬元，只有幾天他就還了，十萬元還了之後，他又向我借一百
      萬元」「（問：被告八十六年五月、七月、十一月及十二月是否也有向你借款
      ？）我忘記了，我只記得一百萬元部分，利息到期之後就開本票給我，本票還
      是沒有兌現」「（問：被告到底欠多少錢？）一百六十多萬元」「（問：是否
      都是本金還是包括利息？）都有包括在內」「（問：所提出的本票是否都是被
      告向你借錢的時候開給你的？）八十六年七月二日本票五十萬元是被告向我借
      錢時開給我的，八十六年五月二十四日三十萬元是被告欠我十多萬元，我給他
      現金湊成三十萬元，然後被告開票給我，八十六年七月三日與七月二日都是同
      一筆借款，當時我借他一百萬元，被告在八十六年十二月五日向我借三十八萬
      元，被告開一張三十八萬元的支票給我，那張支票退票後被告才再開三十八萬
      元的支票給我」等語（詳丙○九十年四月十六日訊問筆錄），是告訴人就被告
      究尚積欠多少借款未還，前後陳詞既有不一；況由告訴人前揭陳述，足知被告
      向告訴人所借款項確有給付利息，且被告就所借款項，係曾於部分清償後，再
      向告訴人借貸，而告訴人所指陳被告積欠之款項實包括被告部分未按期給付之
      利息在內等，洵無疑義。是公訴人以被告所辯有支付利息及部分清償，未能舉
      證以實其說，而認被告所辯不足採信云云，尚屬無據。
（二）依告訴人前揭所言：八十六年五月二十四日三十萬元是被告欠我十多萬元，我
      給他現金湊成三十萬元，然後被告開票給我等語，顯見被告於八十六年五月二
      十四日向告訴人借款前即已曾向告訴人借款未全部清償，是告訴人於此情況下
      猶願再湊款借予被告，實難認被告有何施用詐術而告訴人亦有何陷於錯誤之可
      言。
（三）附表一編號（二）（三）所示本票係被告向告訴人借款一百萬元時所開立而交
      付告訴人以為擔保，且被告亦提供所有位於台北縣新莊市○○○段三角子小段
      二四七之四地號及二四八地號土地，設定第三位順位最高限額二百萬元抵押權
      予告訴人等情，亦由被告及告訴人一致是認，並有前開本票二紙及前開土地登
      記簿謄本在卷可參（偵查卷第六頁、第七頁、第五十三頁至第五十八頁），又
      證人即介紹被告與告訴人認識之代書丁○○於丙○到庭具結證稱：（問：辦的
      時候是否有看到第一順位還有第二順位抵押？）知道，而且告訴人本身有評估
      過，他還願意辦理第三順位抵押，我有告訴她，因為謄本聲請出來的時候上面
      都有記載。」等語（丙○九十年四月三十日訊問筆錄），互核告訴人同日所稱
      ：設定第三順位抵押，我原本並不願意，可是證人說沒有關係，那是台北的土
      地，有價值云云，益證告訴人非但知悉係設定第三位順位抵押，且就此土地之
      價值及所負擔之風險當亦有所評估，否則焉有擅予同意之理，是被告於此次之
      借款，容屬通常借款程序，殊難認係圖以不法所有，又有何施用詐術可言。至
      告訴人為第三順位抵押權，日後實行抵押權，能否受償，自屬告訴人於借款之
      時所應評估之範疇，公訴人以被告所提供設定抵押之土地，依卷附土地登記謄
      本所示，被告戊○○僅有應有部分四分之一不等，其上均已有二筆抵押權設定
      ，金額高達一千五百二十五萬元，告訴人甲○○則為第三順位抵押權，日後實
      行抵押權，告訴人甲○○亦顯難以受償為由，認被告所辯不足採信，純係臆測
      之詞，亦難憑採。
（四）告訴人於偵查中雖稱被告於八十六年十二月二十四日所簽發附表一編號（四）
      之本票乙紙，係被告向其借貸三十萬元而交付者，惟此為被告所否認，而所辯
      稱因八十六年十月間伊以面額三十八萬元，發票日空白之支票向告訴人借款，
      告訴人未經伊之授權自行填載發票日提示，致不獲兌現，事後伊清償八萬元，
      尚欠三十萬元，伊再簽發該紙本票予告訴人等情，經核諸告訴人於丙○前開九
      十年四月十六日訊問中所言：被告在八十六年十二月五日向我借三十八萬元，
      被告開一張三十八萬元的支票給我，那張支票退票後被告才再開三十八萬元的
      支票云云，及附表二所示支票背面確有記載「還八萬元」等字，並告訴人亦承
      認被告有還八萬元之語（均詳丙○九十年四月十六日訊問筆錄），足證被告所
      辯情節較符常情，堪予採信。是附表一編號（四）所示本票，係為償還三十八
      萬元支票票款而交付者，並非另筆借款，洵無置疑。告訴人指陳被告於八十六
      年十二月二十四日再向其詐借三十萬元，係為片面陳述，核難信實。
四、綜上，並依諸首諸說明，被告前揭向告訴人借貸之行為，尚與詐欺之構成要件不
    符，此外復查無其他積極證據足資證明被告有公訴人所指之此部分犯行，其要不
    能證明其犯罪，惟公訴意旨認此部分如成立，與被告前揭起訴並論罪科刑之事實
    ，分別具有連續犯及牽連犯之裁判上一罪之關係，故丙○爰不另為無罪之諭知，
    合此說明。
據上論斷，應依刑事訴訟法第二百九十九條第一項前段，刑法第二百零一條第一項、
第三百三十九條第一項、第五十五條、第二百零五條，罰金罰鍰提高標準條例第一條
前段，判決如主文。
本案經檢察官謝宗甫到庭執行職務。
中      華      民      國    九十一    年      一      月    二十一    日
                                      臺灣板橋地方法院刑事第四庭
                                          法  官  許仕楓
右正本證明與原本無異。
如不服本判決，應於判決送達後十日內向丙○提出上訴狀。
                                          書記官  周百川
中      華      民      國    九十一    年      一      月    二十一    日
附表一 （本票，發票人：戊○○）
┌──┬─────────┬──────┬─────┬─────────┐
│編號│票號              │發票日      │到期日    │面額（新台幣）    │
├──┼─────────┼──────┼─────┼─────────┤
│一  │TH０七一四六四    │86.5.24     │86.6.9    │三十萬元          │
├──┼─────────┼──────┼─────┼─────────┤
│二  │CH０五四五七三    │86.7.2      │86        │五十萬元          │
├──┼─────────┼──────┼─────┼─────────┤
│三  │CH０五四五七四    │86.7.3      │86.10.2   │五十萬元          │
├──┼─────────┼──────┼─────┼─────────┤
│四  │TH０五二三八四    │86.12.24    │87.1.17   │三十萬元          │
└──┴─────────┴──────┴─────┴─────────┘
附表二 （支票）
┌───────┬────┬─────┬──────┬─────────┐
│票號          │發票日  │面額      │票面發票人  │付款人            │
├───────┼────┼─────┼──────┼─────────┤
│ＺＢ八七九三五│86.12.5 │三十八萬元│蘇秀雄      │華南商業銀行北三重│
│九０          │        │          │            │分行              │
└───────┴────┴─────┴──────┴─────────┘
附錄本案論罪科刑法條全文：
刑法第二百零一條第一項：
意圖供行使之用，而偽造、變造公債票，公司股票或其他有價證券者，處三年以上十
年以下有期徒刑，得併三千元以下罰金。
行使偽造、變造之公債票、公司股票或其他有價證券或意圖供行使之用收集或交付於
人者，處一年以上七年以下有期徒刑，得併科三千元以下罰金。
刑法第三百三十九條第一項：
意圖為自己或第三人不法之所有，以詐術使人將本人或第三人之物交付者，處五年以
下有期徒刑、拘役或科或併科一千元以下罰金。
以前項方法得財產上不法之利益或使第三人得之者亦同。
前二項之未遂犯罰之。
